ACORDAO-COMPLETO-2347277

ACÓRDÃO 3344/2019 ATA 12/2019 - PRIMEIRA CÂMARA

VISTOS, relatados e discutidos estes autos de tomada de contas especial instaurada pelo Fundo Nacional de Desenvolvimento da Educação (FNDE) , em desfavor do Sr. Arnaldo Almeida Mitouso, prefeito municipal de Coari/AM, gestão 2010-2012, em razão da omissão no dever de prestar contas dos recursos repassados à conta do Programa Nacional de Alimentação Escolar (Pnae) - exercício 2011.
ACORDAM os ministros do Tribunal de Contas da União, reunidos em sessão da 1ª Câmara, ante as razões expostas pelo relator, em:
9.1. considerar revel, para todos os efeitos, com fundamento no art. 12, § 3º, da Lei 8.443/1992, o Sr. Arnaldo Almeida Mitouso;
9.2. julgar irregulares, com fundamento nos arts. 1º, I, e 16, III, “a” e “c”, da Lei 8.443/1992 c/c os arts. 19 e 23, III, da mesma lei, e com arts. 1º, I, e 209, I e III, e 214, III, do RI/TCU, as contas do Sr. Arnaldo Almeida Mitouso e condená-lo ao pagamento das quantias abaixo especificadas, com a fixação do prazo de 15 (quinze) dias, a contar da notificação, para que comprove, perante este Tribunal (art. 214, III, “a”, do RI/TCU) , o recolhimento da dívida aos cofres do Fundo Nacional de Desenvolvimento da Educação, atualizada monetariamente e acrescida dos juros de mora, calculados a partir das datas discriminadas, até a data do recolhimento, na forma prevista na legislação em vigor;
	Valor Original (R$) 
	Data

	89.580,00
	15/3/2011

	89.580,00
	31/3/2011

	80.628,00
	2/5/2011

	8.952,00
	3/5/2011

	89.580,00
	1/6/2011

	358.320,00
	30/9/2011

	89.580,00
	31/10/2011

	89.580,00
	30/11/2011

9.3. aplicar ao Sr. Arnaldo Almeida Mitouso a multa prevista no art. 57 da Lei 8.443/1992 c/c o art. 267 do RI/TCU, no valor de R$ 400.000,00 (quatrocentos mil reais) , fixando-lhe o prazo de 15 (quinze) dias, a contar da notificação, para que comprove, perante este Tribunal (art. 214, III, “a”, do RI/TCU) , o recolhimento da dívida aos cofres do Tesouro Nacional, atualizada monetariamente desde a data do presente acórdão até a do efetivo recolhimento, se for paga após o vencimento, na forma da legislação em vigor;
9.4. autorizar, desde logo, nos termos do art. 28, II, da Lei 8.443/1992, a cobrança judicial das dívidas, caso não atendidas as notificações;
9.5. com fundamento no § 3º do art. 16 da Lei 8.443/1992, encaminhar cópia desta deliberação à Procuradoria da República no Amazonas, para a adoção das medidas que entender cabíveis.

Tomada de contas especial instaurada em razão da omissão no dever de prestar contas dos recursos repassados à conta do Programa Nacional de Alimentação Escolar (Pnae) - exercício 2011.

Primeira Câmara

Município de Coari/AM.

3. Interessados/Responsáveis:
3.1. Interessado: Fundo Nacional de Desenvolvimento da Educação.
3.2. Responsável: Arnaldo Almeida Mitouso (XXX.921.332-XX).

13.1. Ministros presentes: Walton Alencar Rodrigues (Presidente), Benjamin Zymler e Vital do Rêgo.
13.2. Ministro-Substituto convocado: Augusto Sherman Cavalcanti.
13.3. Ministro-Substituto presente: Weder de Oliveira (Relator).

WEDER DE OLIVEIRA

Transcrevo, com ajustes de forma, a instrução (peça 28) elaborada pela Secretaria de Controle Externo de Tomada de Contas Especial (Secex-TCE) :
“Trata-se de tomada de contas especial instaurada pelo Fundo Nacional de Desenvolvimento da Educação (FNDE) /Ministério da Educação (MEC) , em desfavor do Sr. Arnaldo Almeida Mitouso, prefeito municipal de Coari/AM, gestão 2010-2012, em razão da omissão no dever de prestar contas dos recursos repassados ao município de Coari/AM, à conta do Programa Nacional de Alimentação Escolar (Pnae) - exercício 2011.
HISTÓRICO
2. Os recursos repassados pelo FNDE ao município de Coari/AM, no âmbito do Programa Nacional de Alimentação Escolar (Pnae) - exercício 2011, totalizaram R$ 895.800,00 (peça 3) .
3. Transcorrido o prazo assinalado para a prestação de contas, referente ao programa supramencionado, foi expedida notificação ao responsável, Sr. Arnaldo Almeida Mitouso, por meio do Ofício 1851E/2013-Dipra/Copra/CGCap/Difin/FNDE (peça 9, p. 1) , de 15/8/2013, com respectivo AR (peça 10, p. 1) . Diante da inércia do responsável, os autos foram encaminhados para adoção das medidas de exceção competentes, com responsabilização do Sr. Arnaldo Almeida Mitouso, por meio do parecer financeiro constituído da Informação 1024/2017-Seopc/Copra/CGCap/Difin/FNDE, de 7/6/2017 (peça 11) .
4. Diante do não saneamento das irregularidades apontadas e da não devolução dos recursos, instaurou-se a tomada de contas especial. No Relatório de TCE 445/2017-Direc/Cotce/CGCap/Difin/FNDE/MEC (peça 15) , o tomador de contas concluiu que o prejuízo importaria no valor total dos recursos repassados, imputando-se a responsabilidade ao Sr. Arnaldo Almeida Mitouso, exprefeito municipal de Coari/AM, gestão 2010-2012, em razão da omissão no dever de prestar contas dos recursos repassados ao município de Coari/AM, à conta do Programa Nacional de Alimentação Escolar (Pnae) - exercício 2011.
5. O valor impugnado foi registrado pela autarquia na conta ‘Diversos Responsáveis Apurados’, no Siafi, mediante a Nota de Sistema 2017NS028209, de 13/9/2017 (peça 6) .
6. O Relatório de Auditoria 278/2018 da Controladoria Geral da União (Peça 16) também chegou às mesmas conclusões, após serem emitidos o certificado de auditoria (peça 17) , o parecer do dirigente (peça 18) e o pronunciamento ministerial (peça 19) , o processo foi remetido a este Tribunal.
7. Na instrução inicial (peça 21) , analisando-se os documentos nos autos, concluiu-se pela necessidade de realização de citação e audiência do Sr. Arnaldo Almeida Mitouso (CPF 	XXX.921.332-XX) , ex-prefeito (gestão 2010-2012) , conforme segue:
7.1. Citação:
Irregularidade: não comprovação da boa e regular aplicação dos recursos federais repassados ao município de Coari/AM, em face da omissão no dever de prestar contas dos valores transferidos, no âmbito do Programa Nacional de Alimentação Escolar, no exercício de 2011.
	Valor Original (R$) 
	Data

	5.424,00
	15/3/2011

	4.974,00
	15/3/2011

	64.038,00
	15/3/2011

	3.528,00
	15/3/2011

	11.616,00
	15/3/2011

	64.038,00
	31/3/2011

	5.424,00
	31/3/2011

	4.974,00
	31/3/2011

	3.528,00
	31/3/2011

	11.616,00
	31/3/2011

	64.038,00
	2/5/2011

	4.974,00
	2/5/2011

	11.616,00
	2/5/2011

	5.424,00
	3/5/2011

	3.528,00
	3/5/2011

	64.038,00
	1/6/2011

	5.424,00
	1/6/2011

	4.974,00
	1/6/2011

	11.616,00
	1/6/2011

	3.528,00
	1/6/2011

	11.616,00
	30/9/2011

	64.038,00
	30/9/2011

	11.616,00
	30/9/2011

	64.038,00
	30/9/2011

	3.528,00
	30/9/2011

	3.528,00
	30/9/2011

	4.974,00
	30/9/2011

	4.974,00
	30/9/2011

	11.616,00
	30/9/2011

	3.528,00
	30/9/2011

	3.528,00
	30/9/2011

	5.424,00
	30/9/2011

	5.424,00
	30/9/2011

	64.038,00
	30/9/2011

	4.974,00
	30/9/2011

	64.038,00
	30/9/2011

	5.424,00
	30/9/2011

	11.616,00
	30/9/2011

	5.424,00
	30/9/2011

	4.974,00
	30/9/2011

	11.616,00
	31/10/2011

	3.528,00
	31/10/2011

	64.038,00
	31/10/2011

	4.974,00
	31/10/2011

	5.424,00
	31/10/2011

	5.424,00
	30/11/2011

	64.038,00
	30/11/2011

	3.528,00
	30/11/2011

	11.616,00
	30/11/2011

	4.974,00
	30/11/2011

        Valor atualizado do débito (sem juros) em 14/6/2018: R$ 1.345.170,17 (peça 20) .
Conduta: em face da omissão na prestação de contas, cujo prazo encerrou-se em 30/4/2013 (peça 2) , não logrou demonstrar a boa e regular aplicação dos recursos federais recebidos à conta do Programa Nacional de Alimentação Escolar, no exercício de 2011.
Dispositivos violados: art. 37, caput, c/c o art. 70, parágrafo único, da Constituição da República Federativa do Brasil; art. 93 do Decreto-lei 200/1967; art. 66 do Decreto 93.872/1986; art. 34 da  Resolução CD/FNDE 38, de 16/7/2009.
Evidências: Informação 1024/2017-Seopc/Copra/CGCap/Difin/FNDE, de 7/6/2017 (peça 11) e Relatório de TCE 445/2017-Direc/Cotce/CGCap/Difin/FNDE/MEC (peça 15) .
7. 2.	Audiência:
Irregularidade: 	não permitir a comprovação da boa e regular aplicação dos recursos federais repassados ao município de Coari/AM, em face da omissão no dever de prestar contas dos valores transferidos, no âmbito do Programa Nacional de Alimentação Escolar (Pnae) , no exercício de 2011.
Conduta: não disponibilizar as condições materiais mínimas e necessárias para que o seu sucessor pudesse apresentar a prestação de contas do Programa Nacional de Alimentação Escolar (Pnae) , no exercício de 2011, tais como notas fiscais, recibos, processos de pagamento, extratos bancários da conta específica (recursos federais transferidos e contrapartida) e da aplicação financeira, processos licitatórios, contratos e termos de adjudicação e homologação, bem como documentos que comprovem a execução do objeto, cujo prazo encerrou-se em 30/4/2013.
Dispositivos violados: art. 37, caput, c/c o art. 70, parágrafo único, da Constituição da República Federativa do Brasil; art. 93 do Decreto-lei 200/1967; art. 66 do Decreto 93.872/1986; art. 34 da Resolução CD/FNDE 38, de 16/7/2009.
Evidências: Informação 1024/2017-Seopc/Copra/CGCap/Difin/FNDE, de 7/6/2017 (peça 11) e Relatório de TCE 445/2017-Direc/Cotce/CGCap/Difin/FNDE/MEC (peça 15) .
8. Em cumprimento ao Despacho do Exmo. Ministro Relator (peça 24) , foram efetuadas a citação e audiência do responsável, nos moldes adiante:
	Ofício
	Data do ofício
	Data de Recebimento do Ofício
	Nome do Recebedor do Ofício
	Observação
	Fim do Prazo para defesa

	0957/2018-TCU/Secex-TCE, de 2/8/2018 (peça 25) 
	2/8/2018
	28/12/2018 (vide AR de peça 26) 
	Maria da Silva
	Ofício recebido no endereço do responsável, conforme pesquisa de endereço no Sistema da Receita Federal (peça 27) .
	6/11/2018

9. Transcorrido o prazo regimental, o Sr. Arnaldo Almeida Mitouso (CPF 	XXX.921.332-XX) permaneceu silente, devendo ser considerado revel, nos termos do art. 12, §3º, da Lei 8.443/1992.
EXAME TÉCNICO
Da validade das notificações
10. Preliminarmente, cumpre tecer breves considerações sobre a forma como são realizadas as comunicações processuais no TCU. A esse respeito, destacam-se o art. 179, do Regimento Interno do TCU (Resolução 155, de 4/12/2002) e o art. 4º, inciso III, § 1º, da Resolução TCU 170, de 30 de junho de 2004, in verbis:
‘Art. 179. A citação, a audiência ou a notificação, bem como a comunicação de diligência, farse-ão:
I - mediante ciência da parte, efetivada por servidor designado, por meio eletrônico, fac-símile, telegrama ou qualquer outra forma, desde que fique confirmada inequivocamente a entrega da comunicação ao destinatário;
II - mediante carta registrada, com aviso de recebimento que comprove a entrega no endereço do destinatário;
III - por edital publicado no Diário Oficial da União, quando o seu destinatário não for localizado
 (...) 
Art. 3º As comunicações serão dirigidas ao responsável, ou ao interessado, ou ao dirigente de órgão ou entidade, ou ao representante legal ou ao procurador constituído nos autos, com poderes expressos no mandato para esse fim, por meio de:
I - correio eletrônico, fac-símile ou telegrama;
II - servidor designado;
III - carta registrada, com aviso de recebimento;
IV - edital publicado no Diário Oficial da União, quando o seu destinatário não for localizado, nas hipóteses em que seja necessário o exercício de defesa”.
Art. 4º. Consideram-se entregues as comunicações:
I - efetivadas conforme disposto nos incisos I e II do artigo anterior, mediante confirmação da ciência do destinatário;
II - realizadas na forma prevista no inciso III do artigo anterior, com o retorno do aviso de recebimento, entregue comprovadamente no endereço do destinatário;
III - na data de publicação do edital no Diário Oficial da União, quando realizadas na forma prevista no inciso IV do artigo anterior.
§ 1º O endereço do destinatário deverá ser previamente confirmado mediante consulta aos sistemas disponíveis ao Tribunal ou a outros meios de informação, a qual deverá ser juntada ao respectivo processo.
 (...) ’
11. Bem se vê, portanto, que a validade da citação via postal não depende de que o aviso de recebimento seja assinado pelo próprio destinatário da comunicação, o que dispensa, no caso em tela, a entrega do AR em “mãos próprias”. A exigência da norma é no sentido de o Tribunal verificar se a correspondência foi entregue no endereço correto, residindo aqui a necessidade de certeza inequívoca. 
12. Não é outra a orientação da jurisprudência do TCU, conforme se verifica dos julgados a seguir transcritos:
‘São válidas as comunicações processuais entregues, mediante carta registrada, no endereço correto do responsável, não havendo necessidade de que o recebimento seja feito por ele próprio (Acórdão 3648/2013-TCU-Segunda Câmara, Relator Ministro JOSÉ JORGE) ;
É prescindível a entrega pessoal das comunicações pelo TCU, razão pela qual não há necessidade de que o aviso de recebimento seja assinado pelo próprio destinatário. Entregandose a correspondência no endereço correto do destinatário, presume-se o recebimento da citação. (Acórdão 1019/2008-TCU-Plenário, Relator Ministro BENJAMIN ZYMLER) ;
As comunicações do TCU, inclusive as citações, deverão ser realizadas mediante Aviso de Recebimento - AR, via Empresa Brasileira de Correios e Telégrafos, bastando para sua validade que se demonstre que a correspondência foi entregue no endereço correto. (Acórdão 1526/2007-TCU-Plenário, Relator Ministro AROLDO CEDRAZ) .’
13. A validade do critério de comunicação processual do TCU foi referendada pelo Supremo Tribunal Federal, nos termos do julgamento do MS-AgR 25.816/DF, por meio do qual se afirmou a desnecessidade da ciência pessoal do interessado, entendendo-se suficiente a comprovação da entrega do “AR” no endereço do destinatário:
‘EMENTA: AGRAVO REGIMENTAL. MANDADO DE SEGURANÇA. DESNECESSIDADE DE INTIMAÇÃO PESSOAL DAS DECISÕES DO TRIBUNAL DE CONTAS DA UNIÃO. ART. 179 DO REGIMENTO INTERNO DO TCU. INTIMAÇÃO DO ATO IMPUGNADO POR CARTA REGISTRADA, INICIADO O PRAZO DO ART. 18 DA LEI nº 1.533/51 DA DATA CONSTANTE DO AVISO DE RECEBIMENTO. DECADÊNCIA RECONHECIDA. AGRAVO IMPROVIDO.
O envio de carta registrada com aviso de recebimento está expressamente enumerado entre os meios de comunicação de que dispõe o Tribunal de Contas da União para proceder às suas intimações.
O inciso II do art. 179 do Regimento Interno do TCU é claro ao exigir apenas a comprovação da entrega no endereço do destinatário, bastando o aviso de recebimento simples.’
14. A citação do Sr. Arnaldo Almeida Mitouso (CPF XXX.921.332-XX) foi realizada por meio do Ofício 0957/2018-TCU/Secex-TCE, de 2/8/2018 (peça 25) , com ciência em 22/10/2018, conforme aviso de recebimento inserido à peça 26. Em que pese o referido aviso de recebimento ter sido assinado por pessoa estranha aos autos, esse fato, por si só, não invalida a notificação dirigida ao responsável, uma vez que o art. 179, inciso II, do RI/TCU estabelece que as comunicações processuais far-se-ão mediante carta registrada, com aviso de recebimento que comprove a entrega no endereço do destinatário.
15. No caso concreto, a citação e a audiência foram encaminhadas ao endereço constante da base de dados CPF da Receita Federal (peça 27) , razão pela qual se considera correto o endereço para onde foi enviado o ofício.
16. Nos processos do TCU, a revelia não leva à presunção de que seriam verdadeiras todas as imputações levantadas contra os responsáveis, diferentemente do que ocorre no processo civil, em que a revelia do réu opera a presunção da verdade dos fatos narrados pelo autor. Dessa forma, a avaliação da responsabilidade do agente não pode prescindir da prova existente no processo ou para ele carreada. 
17. Ao não apresentar sua defesa, o responsável deixou de produzir prova da regular aplicação dos recursos sob sua responsabilidade, em afronta às normas que impõem aos gestores públicos a obrigação legal de, sempre que demandados pelos órgãos de controle, apresentar os documentos que demonstrem a correta utilização das verbas públicas, a exemplo do contido no art. 93 do Decreto-Lei 200/67: “Quem quer que utilize dinheiros públicos terá de justificar seu bom e regular emprego na conformidade das leis, regulamentos e normas emanadas das autoridades administrativas competentes.” 
18. Ainda que as alegações de defesa não tenham sido apresentadas, considerando o princípio da verdade real que rege esta Corte, procurou-se buscar, em manifestações dos responsáveis na fase interna desta Tomada de Contas Especial, se havia algum argumento que pudesse ser aproveitado a seu favor. 
19. No entanto, o responsável não se manifestou na fase interna, não havendo, assim, nenhum argumento que possa vir a ser analisado e posteriormente servir para afastar as irregularidades apontadas, conforme Relatório de Tomada de Contas Especial 445/2017-DIREC/COTCE/CGAPC/DIFIN/FNDE/MEC (peça 15) .
CONCLUSÃO
20. Vale ressaltar que a pretensão punitiva do TCU, conforme Acórdão 1441/2016-TCU-Plenário, que uniformizou a jurisprudência acerca dessa questão, subordina-se ao prazo geral de prescrição indicado no art. 205 do Código Civil, que é de dez anos, contado da data de ocorrência da irregularidade sancionada, nos termos do art. 189 do Código Civil, sendo este prazo interrompido pelo ato que ordenar a citação, a audiência ou a oitiva do responsável. No caso em exame, não ocorreu a prescrição, uma vez que a omissão da prestação de contas ocorreu em 30/4/2013 e o ato que ordenou a citação ocorreu em 9/7/2018.
21. Tratando-se de processo em que a parte interessada não se manifestou acerca das irregularidades imputadas, não há elementos para que se possa efetivamente aferir e reconhecer a ocorrência de boa-fé na conduta do responsável, podendo este Tribunal, desde logo, proferir o julgamento de mérito pela irregularidade das contas, conforme nos termos dos §§ 2º e 6º do art. 202 do Regimento Interno do TCU (Acórdão 2064/2011-TCU-Primeira Câmara (relator: Ubiratan Aguiar) , 6.182/2011-TCU-1a Câmara (relator: Weber de Oliveira) , 4.072/2010-TCU-1a Câmara (Relator: Valmir Campelo) , 1.189/2009-TCU-1a Câmara (Relator: Marcos Bemquerer) , 731/2008-TCU-Plenário (Relator: Aroldo Cedraz) .
22. Dessa forma, o responsável deve ser considerado revel, nos termos do art. 12, §3º, da Lei 8.443/1992, devendo as contas serem julgadas irregulares, condenando-o ao débito apurado e aplicando-lhe a multa prevista no art. 57/58 da Lei 8.443/1992.
PROPOSTA DE ENCAMINHAMENTO
23. Diante do exposto, submetemos os autos à consideração superior, propondo ao Tribunal:
23.1. Considerar revel o Sr. Arnaldo Almeida Mitouso (CPF 	XXX.921.332-XX) , prefeito municipal de Coari/AM (gestão 2010-2012) , para todos os efeitos, dando-se prosseguimento ao processo, com fulcro no art. 12, § 3º, da Lei n. 8.443/92.
23.2. Julgar irregulares, nos termos dos arts. 1º, inciso I, 16, inciso III, alínea ‘a’, § 2º, da Lei 8.443/92 c/c os arts. 19 e 23, inciso III, da mesma Lei, e com arts. 1º, inciso I, 209, inciso III, 210 e 214, inciso III, do Regimento Interno/TCU, as contas do Sr. Arnaldo Almeida Mitouso (CPF XXX.921.332-XX) , prefeito municipal de Coari/AM (gestão 2010-2012) , condenando-o ao pagamento das importâncias a seguir especificadas, atualizadas monetariamente e acrescidas dos juros de mora, calculadas a partir das datas discriminadas até a data do efetiva quitação do débito, fixando-lhe o prazo de quinze dias, para que comprove, perante o Tribunal, o recolhimento das referidas quantias aos cofres do Fundo Nacional de Desenvolvimento da Educação (FNDE) , nos termos do art. 23, inciso III, alínea ‘a’, da citada lei.
	Valor Original (R$) 
	Data

	5.424,00
	15/3/2011

	4.974,00
	15/3/2011

	64.038,00
	15/3/2011

	3.528,00
	15/3/2011

	11.616,00
	15/3/2011

	64.038,00
	31/3/2011

	5.424,00
	31/3/2011

	4.974,00
	31/3/2011

	3.528,00
	31/3/2011

	11.616,00
	31/3/2011

	64.038,00
	2/5/2011

	4.974,00
	2/5/2011

	11.616,00
	2/5/2011

	5.424,00
	3/5/2011

	3.528,00
	3/5/2011

	64.038,00
	1/6/2011

	5.424,00
	1/6/2011

	4.974,00
	1/6/2011

	11.616,00
	1/6/2011

	3.528,00
	1/6/2011

	11.616,00
	30/9/2011

	64.038,00
	30/9/2011

	11.616,00
	30/9/2011

	64.038,00
	30/9/2011

	3.528,00
	30/9/2011

	3.528,00
	30/9/2011

	4.974,00
	30/9/2011

	4.974,00
	30/9/2011

	11.616,00
	30/9/2011

	3.528,00
	30/9/2011

	3.528,00
	30/9/2011

	5.424,00
	30/9/2011

	5.424,00
	30/9/2011

	64.038,00
	30/9/2011

	4.974,00
	30/9/2011

	64.038,00
	30/9/2011

	5.424,00
	30/9/2011

	11.616,00
	30/9/2011

	5.424,00
	30/9/2011

	4.974,00
	30/9/2011

	11.616,00
	31/10/2011

	3.528,00
	31/10/2011

	64.038,00
	31/10/2011

	4.974,00
	31/10/2011

	5.424,00
	31/10/2011

	5.424,00
	30/11/2011

	64.038,00
	30/11/2011

	3.528,00
	30/11/2011

	11.616,00
	30/11/2011

	4.974,00
	30/11/2011

23.3. Aplicar ao Sr. Arnaldo Almeida Mitouso (CPF XXX.921.332-XX) , prefeito municipal de Coari/AM (gestão 2010-2012) , a multa prevista no art. 57 da Lei 8.443/92 c/c o art. 267 do RI/TCU, fixando-lhe o prazo de quinze dias, a contar da notificação, para que comprove, perante o Tribunal (art. 214, III, a, do Regimento Interno do TCU) , o recolhimento da dívida aos cofres do Tesouro Nacional, atualizada monetariamente desde a data do acórdão que vier a ser proferido por este Tribunal até a do efetivo recolhimento, se pagas após o vencimento, na forma da legislação em vigor.
23.4. Autorizar, desde logo, a cobrança judicial das dívidas, caso não atendida a notificação, na forma do disposto no art. 28, inciso II, da Lei nº 8.443/92.
23.5. Autorizar também, desde logo, se requerido, com fundamento no art. 28, inciso I, da Lei 8.443, de 1992 c/c o art. 217, §§ 1º e 2º do Regimento Interno, o parcelamento da dívida em até 36 parcelas, incidindo sobre cada parcela, corrigida monetariamente, os correspondentes acréscimos legais fixando- lhe o prazo de quinze dias, a contar do recebimento da notificação, para comprovar perante o Tribunal o recolhimento da primeira parcela, e de trinta dias, a contar da parcela anterior, para comprovar os recolhimentos das demais parcelas, devendo incidir sobre cada valor mensal, atualizado monetariamente, os juros de mora devidos, no caso do débito, na forma prevista na legislação em vigor, alertando os responsáveis de que a falta de comprovação do recolhimento de qualquer parcela importará o vencimento antecipado do saldo devedor, nos termos do § 2º do art. 217 do Regimento Interno deste Tribunal.
23.6. Encaminhar cópia da deliberação que vier a ser proferida ao Procurador-Chefe da Procuradoria da República no Estado do Amazonas, nos termos do § 7º do art. 209 do Regimento Interno do TCU, para adoção das medidas que entender cabíveis, informando-lhe que o inteiro teor da deliberação pode ser consultado no endereço http://www.tcu.gov.br/acordaos.
23.7. Enviar cópia do acórdão que vier a ser proferido ao Fundo Nacional de Desenvolvimento da Educação (FNDE) , como também ao Assessor Especial do Controle Interno da Autarquia (Memorando-Circular 58/2018-Segecex - 21/11/2018) , e ao responsável, para ciência, informando que a deliberação, acompanhada do relatório e do voto que a fundamentam, está disponível para a consulta no endereço eletrônico http://www.tcu.gov.br/acordaos, além de esclarecer que, caso requerido, o TCU poderá fornecer sem custos as correspondentes cópias, de forma impressa.”
O diretor e o dirigente da Secex-TCE concordaram com a proposta apresentada (peças 29 e 30) .
O representante do MP/TCU (peça 31) , Procurador Sérgio Ricardo Costa Caribé, concordou com a proposta da unidade instrutiva.
	É o relatório.

não há.

Procurador Sergio Ricardo Costa Caribé.

TOMADA DE CONTAS ESPECIAL. REPASSE. FNDE. PNAE. NÃO COMPROVAÇÃO DA BOA E REGULAR APLICAÇÃO DOS RECURSOS. CITAÇÃO. AUDIÊNCIA. REVELIA. CONTAS IRREGULARES. DÉBITO. MULTA. COMUNICAÇÕES.

TOMADA DE CONTAS ESPECIAL (TCE)

Secretaria de Controle Externo de Tomada de Contas Especial (Secex-TCE).

Trata-se de tomada de contas especial instaurada pelo Fundo Nacional de Desenvolvimento da Educação (FNDE) em desfavor do Sr. Arnaldo Almeida Mitouso, prefeito municipal de Coari/AM no período 2010-2012, em razão da omissão no dever de prestar contas da aplicação dos recursos repassados ao município de Coari/AM à conta do Programa Nacional de Alimentação Escolar (Pnae) - exercício 2011.
O Fnde repassou R$ 895.000,00 ao município ao longo de 2011[footnoteRef:2]. [2:  Peça 3.] 
Encerrado o prazo para apresentação da documentação comprobatória da boa e regular aplicação dos recursos transferidos sem que houvesse manifestação do responsável, o FNDE procedeu à devida notificação do Sr. Arnaldo Almeida Mitouso[footnoteRef:3]. [3:  Peças 9, p.1 e 10, p.1.] 
O relatório do tomador de contas especial 445/2017[footnoteRef:4] apontou como motivo para a instauração da tomada de contas especial e impugnação total das despesas, a omissão no dever de prestar contas. [4:  Peça 15.] 
O relatório de auditoria 278/2018 da Controladoria-Geral da União[footnoteRef:5] chegou às mesmas conclusões do tomador de contas especial e, após emissão do certificado de auditoria[footnoteRef:6], do parecer do dirigente[footnoteRef:7] e do pronunciamento ministerial[footnoteRef:8], o processo foi encaminhado ao Tribunal. [5:  Peça 16.]  [6:  Peça 17.]  [7:  Peça 18.]  [8:  Peça 19.] 
Registro que o prefeito sucessor, responsável pela apresentação prestação de contas dos recursos, ingressou com ação judicial[footnoteRef:9] contra o Sr. Arnaldo Almeida Mitouso, em razão da inexistência de documentação comprobatória capaz de justificar a boa e regular aplicação dos valores recebidos por aquele município, o que afasta sua responsabilidade. [9:  Peça 8.] 
A Secex-TCE consignou, em instrução preliminar[footnoteRef:10], a necessidade de promover a audiência do Sr. Arnaldo Almeida Mitouso em razão da omissão no dever de prestar contas e a citação pela totalidade dos recursos repassados, em razão da não comprovação da boa e regular comprovação dos recursos transferidos. [10:  Peça 21.] 
Promovidas a citação e a audiência[footnoteRef:11], o responsável não apresentou defesa ou razões de justificativa, respectivamente, impondo considerá-lo revel. [11:  Peças 25 a 27.] 
Diante dos fatos apontados, e não havendo elementos que comprovassem a boa-fé do responsável ou a boa e regular aplicação dos valores transferidos à conta do Pnae a unidade instrutiva concluiu[footnoteRef:12] que as contas do responsável devem ser julgadas irregulares, atribuindo-lhe o débito apurado quando de sua citação, com aplicação de multa prevista no art. 57, da Lei 8.443/1992. [12:  Peças 28 a 30.] 
A proposta foi acompanhada[footnoteRef:13] pelo representante do MP/TCU, Procurador Sérgio Ricardo Costa Caribé. [13:  Peça 31.] 
Acolho a análise empreendida pela Secex-TCE, acompanhada pelo eminente procurador Sérgio Caribé, a qual adoto como fundamento para minhas razões de decidir, visto não estarem presentes nos autos elementos que possam comprovar a boa e regular aplicação dos recursos transferidos, impondo a atribuição da integralidade do débito ao responsável bem como da imposição da sanção prevista no art. 57, da Lei 8.443/1992.
Diante do exposto, manifesto-me pela aprovação do acórdão que ora submeto à apreciação deste Colegiado. 
TCU, Sala das Sessões Ministro Luciano Brandão Alves de Souza, em 23 de abril de 2019.
Weder de Oliveira 
Relator